最高法院刑事判決　　　　　　　　　　　　　　　九十三年度台上字第一一七六號
　　上　訴　人　台灣高等法院花蓮分院檢察署檢察官
　　被　　　告　甲○○
右上訴人因被告貪污等罪案件，不服台灣高等法院花蓮分院中華民國九十二年十二月
九日第二審更審判決（九十二年度重上更(三)字第七０號，起訴案號：台灣台東地方法
院檢察署八十九年度偵字第一五二三號），提起上訴，本院判決如左：
    主  文
上訴駁回。
    理  由
按刑事訴訟法第三百七十七條規定：上訴於第三審法院，非以判決違背法令為理由，
不得為之。是提起第三審上訴，應以原判決違背法令為理由，係屬法定要件，如果上
訴理由狀未依據卷內訴訟資料，具體指摘原判決不適用何種法則或如何適用不當，或
所指摘原判決違法情事，顯與法律規定得為第三審上訴理由之違法情形，不相適合時
，均應認其上訴為違背法律上之程式，予以駁回。本件原判決以公訴意旨指：被告甲
○○自民國八十一年七月十六日起至八十三年六月一日止，擔任行政院國軍退除役官
兵輔導委員會（下稱退輔會）所屬馬蘭榮譽國民之家（下稱馬蘭榮家）會計主任，為
依據法令從事公務之人員。緣於八十一年八月十九日，馬蘭榮家主任酈仲棟（業經判
刑確定）之妻、女至台東遊覽，馬蘭榮家輔導室主任趙必均發起餐會宴飲，秘書室主
任陳超平（業經判刑確定）即命該榮家輔導員劉效穆（業經判刑確定）先至飯店訂酒
席以便招待。同月二十日晚上，酈仲棟帶其家人並偕同被告、陳超平、趙必均、人事
主任朱國輝、政風室主任董群美、保健組組長周國器、秘書張彥和、堂長張肇發、高
正茂、楊夫人、徐大楞、蘇進南等人，至劉效穆預訂之台東市錦江春大飯店聚餐，花
費共新台幣（下同）一萬零二十元。同月二十二日，酈仲棟及其家人又與陳淑風、彭
素珠、顏翠玲、吳秀鳳、王貴紅、鍾美鳳、鄭葉貞、張台玲、吳月珠、管路明、彭雲
嬌、林杏娥、陳美玉、鄭淑慧、陳鳳麗、黃耀金等女性職員，同至該飯店聚餐，花費
八千零六十元。該二次酒席費用均由劉效穆以私款墊付結帳，由該飯店開立統一發票
二張 (其中一萬零二十元之發票誤載日期為八十一年八月二十一日）。被告明知上述
花費非榮家賓客來訪誤餐所支出之費用，竟為顧及該榮家單位之和諧，與酈仲棟、陳
超平及劉效穆共同基於對於主管之事務直接圖利、登載不實之共同犯意聯絡，於同月
二十四日，由劉效穆一次擬具：陳請核銷賓客來訪誤餐費，總計一萬零二十元及八千
零六十元之簽呈各一份，並檢附上開發票，分別由陳超平核章及被告會稿，會稿時由
不知情之會計佐理員潘立簽註「擬由福利金管理總務費支出」之旨，再呈由酈仲棟批
示認可後，劉效穆即將發票附著在馬蘭榮家粘貼憑證用紙上，報請核支並於經手欄蓋
職章，報支取回所墊之款項，上開二張粘貼憑證用紙上，除由不知情之稽核夏懋修在
憑證審核欄蓋章外，被告及陳超平、酈仲棟依次在驗收或證明（包括組室主管欄）、
會計主任及機關長官等欄上，蓋用職章藉以核銷，而對於主管之事務直接圖利會餐之
人。嗣於當月結束時，再由不知情之其他會計室人員依規定將上述不實之簽呈及憑證
送陳退輔會，足以生損害於馬蘭榮家及退輔會，因認被告涉犯八十一年七月十七日修
正公布施行之貪污治罪條例第六條第一項第四款之圖利罪及刑法第二百十六條行使第
二百十三條之公務員登載不實文書罪嫌。經審理結果，認不能證明被告犯罪，因而撤
銷第一審之科刑判決，改判諭知被告無罪，已詳敘其理由。從形式上觀察，並無違背
法令之情形存在。
檢察官上訴意旨略以：（一）、退輔會附屬機構榮民員工福利委員會設置要點（下稱
設置要點）第十二條對福利金之運用早有明文規定，因有關事務及特別費不能使用福
利金報銷，退輔會始於八十一年六月十七日以八十一年輔壹字第一三二０二號函要求
馬蘭榮家將不必要支出刪減，並非以該函規定如何使用福利金。被告將私人餐飲費用
准以福利金報銷，係違反該設置要點，原判決誤為違反該函示，有判決不適用法則或
適用不當之違法。（二）、當時負責馬蘭榮家經費帳目之管路明於原審證稱伊曾向被
告說明此筆經費不能依劉效穆之簽呈帳目報銷，故被告知悉該款不能支付，被告既有
參與該餐宴，應知該費用非賓客來訪之誤餐費，復於酈仲棟被訴圖利罪案件中以證人
身分供稱知悉該費用不得支付，為單位和諧才同意支付等語，則縱經潘立告以可循例
辦理，依經驗法則，仍無法為被告有利之認定。原判決未說明不採納管路明證言之理
由，逕採信潘立之證詞，有判決理由不備及採證違背經驗法則之違誤云云。惟按證據
之取捨及其證明力如何，乃事實審法院自由判斷之職權，如其取捨判斷不違背經驗法
則與論理法則，即不得指為違法，而據為上訴第三審之理由。經查管路明於原審第一
次更審時供稱當時伊管理經費帳目，伊有向被告說此經費帳目這樣不能報，被告問潘
立，潘立說可以這樣報；於第二次更審時則進一步證稱伊當時負責該榮家之政府會計
，潘立負責福利金會計，劉效穆送來之原始憑證與會計室業務費規定不合，所以在國
家經費部分不能報，被告有問伊意見，伊向被告報告過，被告問潘立可否以福利金方
式報，潘立說可以用福利金報……旅費的誤餐費可以在國家經費裡面報，賓客來往要
在主管特支費裡面結報，不然就不能報，至於福利金部分伊一直沒有管過，所以不清
楚等語。是依管路明之證詞，係指伊負責政府會計，潘立負責福利金會計，該筆餐宴
費用不得在政府會計內以國家經費報銷，潘立則向被告答稱可以在福利金會計裡循例
報銷，並非指伊告知被告不得在福利金會計內報銷。原判決就管路明之證言，雖漏未
說明何以不足採為不利被告認定之理由，但此疏誤於判決結果顯無影響，依刑事訴訟
法第三百八十條規定，仍不得據為第三審上訴之理由。復查潘立始終證述馬蘭榮家如
有來賓到訪之餐費，非關公務之費用都以福利金報銷，福利金部分由伊兼辦，並負責
審核，伊判斷之標準係參加餐宴之人均是福利委員，且非公務支出，故簽由福利金支
出，被告有問伊可否以此名目核銷及是否合法，伊答稱循例辦理且屬合法，伊未將退
輔會八十一年六月十七日以八十一年輔壹字第一三二０二號函拿給被告看，該函內容
是要伊等節省，不是要求刪除，設置要點由參謀保管，伊應該沒有拿給被告看到等語
。原判決因以該設置要點就福利金支出本編有特別費項目（即公共關係及首長交辦事
項），系爭餐飲費以福利金核銷，在前揭函文發布前，依往例自可核銷，且於法有據
。至該函發布後，因函文內載：「貴家福利事業雖不以收益為目的，但仍應考量成本
支出，不必要之支出應予刪減，如預算書內管理及總務費用所列事務及特別費部分，
以維護榮民員工福利」，可知特別費之核銷，應考量成本支出，不必要之支出應予刪
減。則本件餐飲費可否以福利金核銷及所謂刪減，究係全數抑部分刪除，固生爭議，
然原審綜合全部卷證資料加以審核判斷，採信潘立之證言及依據該函示內容，認被告
甫到任一個月，對細如繁瑣之會計規定，尚未了解，就該次聚餐得否以福利金核銷之
爭議，依常理當係不知，潘立既告知可循例辦理，該函文又未交付被告，因而認定被
告並無明知不實及無圖利等犯罪故意可言，經核上開論斷並未違背客觀存在之經驗法
則與論理法則，自屬原審採證認事之適法職權行使，要無上訴意旨所指之違法情事。
應認本件上訴違背法律上之程式，予以駁回。
據上論結，應依刑事訴訟法第三百九十五條前段，判決如主文。
中　　　華　　　民　　　國　　九十三　　年　　　三　　　月　　 十一 　　日
                              最高法院刑事第十一庭
                                  審判長法官  張　淳　淙
                                        法官  謝　俊　雄
                                        法官  蘇　振　堂
                                        法官  張　春　福
                                        法官  呂　丹　玉
      右正本證明與原本無異
                                              書  記  官
中　　　華　　　民　　　國　　九十三　　年　　　三　　　月　　二十二　　日
                                                                        Ｅ
